臺灣臺北地方法院民事判決
111年度勞訴字第101號
原      告  陸德勝  

            林吉型  
            李成焜  
            陳世瑜  
            葉家榮  
            陳建致  
            羅弘哲  
            陳功仁  
上八人共同
訴訟代理人  李佑均律師
            邱靖棠律師
            程居威律師
複代理人    華育成律師
被      告  台灣電力股份有限公司

法定代理人  曾文生  
訴訟代理人  趙偉程律師
上列當事人間請求給付退休金差額事件，本院於民國111年3月21
日言詞辯論終結，判決如下：
    主  文
一、被告應各給付原告陳功仁、陸德勝各如附表編號1、2「應補
    發退休金」欄所示金額，及各自如附表編號1、2「本院判決
    利息起算日」欄所示日期起至清償日止，按週年利率5％計算
    之利息。
二、原告陸德勝其餘之訴、原告林吉型、李成焜、陳世瑜、葉家
    榮、陳建致、羅弘哲之訴均駁回。　　
三、訴訟費用由被告負擔30％，餘由原告林吉型、李成焜、陳世
    瑜、葉家榮、陳建致、羅弘哲負擔。
四、本判決第一項得假執行。但被告如各以如附表編號1、2「應
    補發退休金」欄所示金額為原告陳功仁、陸德勝預供擔保，
    得免為假執行。 
    事實及理由
壹、程序部分：
　　被告法定代理人原為楊偉甫，嗣於訴訟進行中變更曾文生，
    並經其聲明承受訴訟，核符民事訴訟法第175條第1項規定，
    應予准許。
貳、實體部分：
一、原告主張：
　㈠原告為被告明潭發電廠員工，分別自如附表「工作年資起算
    日期」起受僱於被告，各於如附表「舊制年資結清日期」、
    「退休日期」欄所示日期結清舊制年資或退休，原告依勞動
    基準法（下稱勞基法）施行前後之工作年資所計算之舊制結
    清或退休金基數各如附表「舊制結清基數／退休金基數」欄
    所示。又舊制結清或退休前3個月、6個月工資應包含領班加
    給，其平均金額如附表「平均領班加給」欄所示。詎被告於
    因舊制結清或退休而計算退休金時，未將領班加給列入平均
    工資計算，短付原告退休金，爰依勞基法第84條之2、第55
    條第1項、第3項、臺灣省工廠工人退休規則（民國89年9月2
    5日廢止，下稱退休規則）第9條第1款、第10條第1項第1款
    、經濟部所屬事業人員退休撫卹及資遣辦法（下稱退撫辦法
    ）第9條（即108年8月30日修正前退撫辦法第6條，下逕以第
    9條稱之）、原告林吉型、李成焜、陳世瑜、葉家榮、陳建
    致、羅弘哲（下稱原告林吉型等6人）簽立之年資結清協議
    書提起本件訴訟等語。
　㈡並聲明：被告應給付原告各如附表「應補發退休金」欄所示
    金額，及各自如附表「原告請求利息起算日」欄所示之日起
    至清償日止，按週年利率5 ％計算之利息。
二、被告辯以：
　㈠領班加給自始即係恩惠性、獎勵性之偶發單方額外給與，當
    被告不發放領班加給時，原告仍不得拒絕提供輪值工作之勞
    務給付，顯見此與所提供勞務間不具對價性，非屬工資範疇
    。又被告為經濟部所屬國營事業機構，依國營事業管理法(
    下稱國管法)第14條及第33條規定，其所屬人員之待遇及福
    利，應依行政院及經濟部相關規定標準，依「經濟部所屬事
    業人員退休撫卹及資遣辦法作業手冊（下稱退撫辦法作業手
    冊）」及相關行政函示，經濟部關於「經常性給與」之項目
    已有特別指定，未列入之其餘項目例如領班加給即應排除不
    列為工資，本件並無短付退休金情事等語。
　㈡並聲明：⒈原告之訴駁回。⒉願供擔保請准宣告免為假執行。
三、不爭執事項（見本院卷第373至375頁，並依判決格式調整文
    字及順序）：
  ㈠原告為被告明潭發電廠員工，分別自如附表「工作年資起算
    日期」起受僱於被告，各於如附表「舊制年資結清日期」、
    「退休日期」欄所示日期結清舊制年資或退休，原告依勞基
    法施行前後之工作年資所計算之舊制結清或退休金基數各如
    附表「舊制結清基數／退休金基數」欄所示。
  ㈡原告於舊制結清或退休前3個月、6個月領取之領班加給平均
    金額如附表「平均領班加給」欄所示。
  ㈢領班加給係因員工擔任領班負管理職責，被告每月固定給付
    之加給，領班加給曾經多次變革，92年前進用人員如有擔任
    領班、副領班者，分別加晉3級、2級薪給，支領金額隨人員
    升等晉級而有所不同；自92年後進用人員如有擔任領班、副
    領班者，不另支給加給；其後於109年間因考量領班、副領
    班人員肩負每位工作人員工作安全重任，新進人員因不得支
    領加給恐無意願承擔重任，致現場工作無人帶班之窘境，奉
    經濟部同意自109年2月1日起開始實施該項加給支給。
  ㈣原告陸德勝於108年12月20日、原告林吉型於108年12月20日
    、原告李成焜於108年12月20日、原告陳世瑜於108年12月23
    日、原告葉家榮於108年12月24日、原告陳建致於108年12月
    23日、原告羅弘哲於108年12月20日各簽立年資結清協議書
    。　　　
四、本院之判斷：　　
　㈠領班加給應計入平均工資計算退休金：　
　⒈按勞基法第2條第4款規定：「平均工資：指計算事由發生之
    當日前6個月內所得工資總額除以該期間之總日數所得之金
    額…」；退撫辦法第3條規定：「平均工資依勞基法有關規定
    辦理」。又勞基法第2條第3款規定：「工資：指勞工因工作
    而獲得之報酬，包括工資、薪金及按計時、計日、計月、計
    件以現金或實物等方式給付之獎金、津貼及其他任何名義之
    經常性給與均屬之」。該所謂「因工作而獲得之報酬」者，
    係指符合「勞務對價性」而言，所謂「經常性之給與」者，
    係指在一般情形下經常可以領得之給付。判斷某項給付是否
    具「勞務對價性」及「給與經常性」，應依一般社會之通常
    觀念為之，其給付名稱為何？尚非所問。是以雇主依勞動契
    約、工作規則或團體協約之約定，對勞工提供之勞務反覆應
    為之給與，乃雇主在訂立勞動契約或制定工作規則或簽立團
    體協約前已經評量之勞動成本，無論其名義為何？如在制度
    上通常屬勞工提供勞務，並在時間上可經常性取得之對價（
    報酬），即具工資之性質而應納入平均工資之計算基礎，此
    與勞基法第29條規定之獎金或紅利，係事業單位於營業年度
    終了結算有盈餘，於繳納稅捐、彌補虧損及提列股息、公積
    金後，對勞工所為之給與，該項給與既非必然發放，且無確
    定標準，僅具恩惠性、勉勵性給與，非雇主經常性支出之勞
    動成本，而非工資之情形未盡相同，亦與勞基法施行細則第
    10條所指不具經常性給與且非勞務對價之年終獎金性質迥然
    有別（最高法院100年度台上字第801號判決意旨採相同見解
    ）。準此，領班加給是否屬於工資，應依一般社會交易之健
    全觀念，判斷是否具備勞工因提供勞務而由雇主獲致對價之
    「勞務對價性」，及有無於固定常態工作中可取得、具有制
    度上經常性之「經常性給與」為據。　　
　⒉由領班加給發給歷程（見不爭執事項㈢），可知該項給付是因
    擔任領班人員除其原來之主要職務外，須額外肩負領班任務
    而給予之加給，且亦係按勞工之職級而異其支領之金額，金
    額固定，並非因應臨時性之業務需求而偶爾發放，屬在該特
    定工作條件下之固定常態工作中勞工取得之給與，且係領班
    之管理工作所獨有，此種雇主因特殊工作條件而對勞工所加
    給之給付，顯為其等提供前開勞務之對價，且為每月之固定
    給與，亦具經常性，自應屬工資之一部分，而應計入平均工
    資。至被告抗辯其不發放領班加給時，原告仍不得拒絕提供
    輪值工作之勞務給付云云，惟未提出事證具體說明被告是否
    曾於何期間因何事由未給付領班加給，尚難逕以為有利被告
    之認定。
　⒊至被告辯稱其屬國營事業，依退撫辦法作業手冊及相關行政
    函示，經濟部關於「經常性給與」之項目已有特別指定，未
    列入之其餘項目例如領班加給即應排除不列為工資云云，然
    國管法第14條規定：「國營事業應撙節開支，其人員待遇及
    福利，應由行政院規定標準，不得為標準以外之開支」，同
    法第33條規定：「國營事業人員之進用、考核、退休、撫卹
    、資遣及其他人事管理事項，除法律另有規定外，由國營事
    業主管機關擬訂辦法，報請行政院核定」，僅在宣示國營事
    業應依行政院所定相關規定作為給付員工工作報酬、退休之
    準據，並未將領班加給明示排除於工資性質之外。且經濟部
    所屬事業人員關於退休金計算之平均工資認定，依國管法第
    33條授權經濟部訂定之退撫辦法第3條規定亦係依勞基法有
    關規定辦理。又退撫辦法作業手冊於「貳、工資與平均工資
    」固記載「二、平均（薪）工資…㈠計算平均工資之經常性給
    與：目前各機構人員之（薪）工資，除單一薪給、延長工作
    時間工資（超時工作報酬、加班費均屬之，以下同）及經本
    部核定准併入平均工資計算之經常性給與者（如附件貳之一
    ）外，其餘項目不予列入平均工資計算…」（見本院卷第305
    頁），且該手冊附件貳之一給與項目表未列入「領班加給」
    （見本院卷第308頁）。惟該作業手冊並非國管法所授權，
    僅能拘束經濟部所屬事業，對派用、僱用人員則無任何法律
    上之強制適用效力。另國營事業單位固得依其事業性質及勞
    動態樣與所屬人員另行訂定勞動條件，然所約定之勞動條件
    不得低於勞基法所定之最低標準。故行政院所規定關於國營
    事業所屬人員之待遇及福利標準、經濟部所定有關工資給與
    之辦法若與勞基法有所牴觸，仍應以勞基法之規定為據。領
    班加給具有勞務對價性、經常性給與之性質，核屬勞基法第
    2條第3款所謂之工資，已如前述，自不得以行政院及經濟部
    從未將領班加給核定為列入計算平均工資之給與項目，即將
    屬工資性質之領班加給排除於平均工資外。又領班加給是否
    屬於工資之一部分，本屬法院應依職權個案判斷之事項，行
    政機關之解釋，僅具參考性質，並無拘束法院之效力，故被
    告援引之相關函釋，亦均無從採為對其有利之認定。是被告
    所辯，均無可採。
　㈡原告陸德勝不受年資結清協議書拘束：　
　　原告陸德勝簽立之年資結清協議書第2條固約定：「結清舊
    制之年資採計、基數計算方式，悉依據『經濟部所屬事業人
    員退休撫卹及資遣辦法』及勞動基準法等相關規定辦理。平
    均工資之計算悉依據行政院82年12月15日台82經44010號函
    核定『經濟部所屬事業機構列入計算平均工資之給與項目表』
    之規定辦理…」（見本院卷第97頁），但勞工退休金條例（
    下稱勞退條例）第11條第1項、第3項規定：「本條例施行前
    已適用勞動基準法之勞工，於本條例施行後，仍服務於同一
    事業單位而選擇適用本條例之退休金制度者，其適用本條例
    前之工作年資，應予保留」、「第1項保留之工作年資，於
    勞動契約存續期間，勞雇雙方約定以不低於勞動基準法第55
    條及第84條之2規定之給與標準結清者，從其約定」，是勞
    雇雙方於勞動契約存續期間約定結清適用勞退條例前之工作
    年資，其計算退休金基準應以不低於勞基法第55條規定之給
    與標準計算。又退撫辦法第3條規定平均工資認定依勞基法
    規定辦理，而勞基法第55條第2項規定退休基數之標準，係
    指核准退休時1個月平均工資，則領班加給是否為工資，自
    仍應依勞基法規定認定，且勞基法既為國家為實現憲法保護
    勞工基本國策制定之法律，勞基法第2條第3款之工資規定，
    乃屬強制規定，領班加給是否納入平均工資，應依勞基法規
    定而為適用判斷，並非勞雇雙方所能合意排除其適用之事項
    ，倘若勞雇雙方之約定低於勞基法之標準，勞工自得不受拘
    束，仍得依勞基法之標準為請求。準此，原告陸德勝不受年
    資結清協議書拘束，仍得依勞基法之標準請求此部分退休金
    差額。
　㈢原告陳功仁、陸德勝（均已退休）得請求之金額及遲延利息
    ：　　
　⒈查領班加給應計入平均工資計算退休金，且領班加給計入退
    休金計算後，應補發如附表編號1、2「應補發退休金」欄所
    示金額等節，被告就計算結果並無爭執（見本院卷第364頁
    ），則原告陳功仁、陸德勝依勞基法第84條之2、第55條第1
    項、退休規則第9條第1款、第10條第1項第1款、退撫辦法第
    9條，請求被告給付上開金額，即屬有據，應予准許。
　⒉按「勞工退休金之給付，雇主應於勞工退休之日起30日內給
    付之。」、「給付有確定期限者，債務人自期限屆滿時起，
    負遲延責任。」、「遲延之債務，以支付金錢為標的者，債
    權人得請求依法定利率計算之遲延利息。」、「應付利息之
    債務，其利率未經約定，亦無法律可據者，週年利率為5％。
    」，勞基法第55條第3項前段、民法第229條第1項、第233條
    第1項前段、第203條分別定有明文。是被告未為給付上開金
    額，自原告陳功仁、陸德勝退休之日起30日之翌日起即屬遲
    延給付狀態，則原告請求自如附表編號1、2「本院判決利息
    起算日」欄所示日期起，起算法定遲延利息，即屬有據。至
    原告陸德勝固主張利息起算日應係舊制結清之日起30日之翌
    日即109年8月1日，並以行政院勞工委員會94年4月29日勞動
    4字第0940021560號函為佐（見本院卷第379頁），然前開函
    文僅為行政機關函釋，尚無拘束法院效力，且依前揭規定，
    被告於原告陸德勝退休時起始負給付退休金之義務，並自退
    休之日起30日之翌日方負遲延責任，是原告陸德勝此部分主
    張於法無據，應予駁回。　　
　㈣原告林吉型等6人（均尚未退休）不得請求退休金差額：
　⒈按「本條例施行前已適用勞動基準法之勞工，於本條例施行
    後，仍服務於同一事業單位而選擇適用本條例之退休金制度
    者，其適用本條例前之工作年資，應予保留。」、「前項保
    留之工作年資，於勞動契約依勞動基準法第11條、第13條但
    書、第14條、第20條、第53條、第54條或職業災害勞工保護
    法第23條、第24條規定終止時，雇主應依各法規定，以契約
    終止時之平均工資，計給該保留年資之資遣費或退休金，並
    於終止勞動契約後30日內發給。」、「第1項保留之工作年
    資，於勞動契約存續期間，勞雇雙方約定以不低於勞動基準
    法第55條及第84條之2規定之給與標準結清者，從其約定。
    」，勞退條例第11條第1項至第3項定有明文。參酌其立法理
    由「為銜接新舊制度，第1項明定選擇適用本條例之退休金
    制度之勞工，其適用本條例前之工作年資應予保留。第2項
    明定保留之工作年資，由雇主以契約終止時之平均工資，依
    相關法令之規定發給資遣費或退休金；勞工離職時如未符合
    退休金或資遣費之請領要件，即不得請領退休金或資遣費。
    依勞動基準法規定，勞工於退休或遭資遣時，雇主始有給
    付退休金或資遣費之義務，故不宜規定雇主於勞工選擇本條
    例之退休金制度時，應結清其年資；但如勞資雙方自行協商
    約定，勞動契約繼續存續，並先依勞動基準法規定結清保留
    年資者，不影響勞工之權益，應屬可行，爰為第3項規定」
    等語，可知勞工適用勞退條例前之工作年資（即舊制年資）
    ，於勞動契約存續期間，雇主本無結清義務，僅得由勞雇雙
    方約定結清；至若勞工認為約定之給與低於勞基法第84條之
    2、第55條所定標準而不生拘束力，亦僅係勞工於符合退休
    金請領法律規定時得請求差額之問題，而不因勞基法設有相
    關標準而得逕予變更雇主與勞工之結清協議合意範圍，是於
    勞工退休前，雇主亦無於約定範圍外之給付義務。
　⒉原告林吉型等6人於108年12月間與被告約定結清舊制年資後
    ，雖主張其等請求係因兩造於約定結清舊制年資時，漏未將
    領班加給計入平均工資計算，此等差額請求權應於兩造對結
    清舊制年資退休金約定合意後即可請求，而非實際退休時始
    得請求云云。惟被告於勞動契約存續期間本無結清舊制年資
    之義務，其與原告林吉型等6人約定結清舊制年資後，既已
    依約定內容（即「平均工資之計算悉依據行政院82年12月15
    日台82經44010號函核定『經濟部所屬事業機構列入計算平均
    工資之給與項目表』之規定辦理」，見本院卷第99至110頁年
    資結清協議書第2條）如數給付，原告林吉型等6人自無依年
    資結清協議書請求被告於約定範圍外給付之權利。至於原告
    林吉型等6人主張：兩造結清舊制年資時，關於領班加給未
    列入平均工資計算基礎之約定為無效乙節，亦僅係得待勞動
    契約終止時，依勞退條例第11條第2項規定請求被告發給資
    遣費或退休金，在此之前，尚難認其等未退休前即得依勞基
    法第84條之2、第55條第1項、第3項、退休規則第9條第1款
    、第10條第1項第1款、退撫辦法第9條規定，請求被告發給
    退休金差額，是其等此部分請求，均無理由。　　　　
五、結論：
　㈠原告陳功仁、陸德勝依勞基法第84條之2、第55條第1項、第3
    項、退休規則第9條第1款、第10條第1項第1款、退撫辦法第
    9條規定，請求被告應各給付如附表編號1、2「應補發退休
    金」欄所示金額，及各自如附表編號1、2「本院判決利息起
    算日」欄所示日期起至清償日止，按週年利率5％計算之利息
    ，為有理由，應予准許。原告陸德勝請求逾上開範圍部分、
    原告林吉型等6人依上揭規定及年資結清協議書，請求被告
    給付退休金差額本息部分，均無理由，應予駁回。
　㈡假執行：
　　本件係勞工之給付請求訴訟，並經本院為雇主敗訴之判決（
    主文第一項），應依勞動事件法第44條第1項、第2項之規定
    ，依職權宣告假執行，同時宣告被告得供擔保而免為假執行
    ，並酌定相當之擔保金額。　　
六、本件事證已臻明確，兩造其餘攻防方法及所用證據，經斟酌
    後認均不足以影響本判決之結果，爰不逐一論列，附此敘明
    。
七、訴訟費用負擔之依據：民事訴訟法第79條、第85條第1項。
中　　華　　民　　國　　111 　年　　4 　　月　　15　　日
                  勞動法庭    法　官  　梁夢迪
以上正本係照原本作成。
如對本判決上訴，須於判決送達後20日內向本院提出上訴狀。如
委任律師提起上訴者，應一併繳納上訴審裁判費。
中　　華　　民　　國　　111 　年　　4 　　月　　15　　日
                              書記官　　石勝尹
附表：
編號 姓名 工作年資起算日期 （民國） 舊制年資結清日期 （民國） 退休日期 （民國） 舊制結清基數／退休金基數  平均領班加給 （新臺幣）  應補發退休金 （新臺幣） 原告請求利息起算日 （民國） 本院判決利息起算日 1 陳功仁 64年8月1日 無 107年4月30日 勞基法施行前 18 退休前3個月 3,590元 16萬0,686元 107年5月31日 同左欄      勞基法施行後 27 退休前6個月 3,558元    2 陸德勝 63年7月1日 109年7月1日 110年4月30日 勞基法施行前 20.166 結清前3個月 3,590元 16萬1,550元 109年8月1日 110年5月31日      勞基法施行後 24.833 結清前6個月 3,590元    3 林吉型 75年7月1日 109年7月1日 無 勞基法施行前 0 結清前3個月 0 14萬0,010元 109年8月1日 無（全部駁回）       勞基法施行後 39 結清前6個月 3,590元    4 李成焜 70年10月5日 109年7月1日 無 勞基法施行前 5.6667 結清前3個月 3,590元 15萬7,960元 109年8月1日       勞基法施行後 38.333 結清前6個月 3,590元    5 陳世瑜 79年9月6日 109年7月1日 無 勞基法施行前 0 結清前3個月 0 12萬3,855元 109年8月1日       勞基法施行後 34.5 結清前6個月 3,590元    6 葉家榮 81年9月1日 109年7月1日 無 勞基法施行前 0 結清前3個月 0 8萬3,174元 109年8月1日       勞基法施行後 26 結清前6個月 3,199元    7 陳建致 81年1月1日 109年7月1日 無 勞基法施行前 0 結清前3個月 0 12萬0,265元 109年8月1日       勞基法施行後 33.5 結清前6個月 3,590元    8 羅弘哲 79年7月6日 109年7月1日 無 勞基法施行前 0 結清前3個月 0 8萬3,755元 109年8月1日       勞基法施行後 35 結清前6個月 2,393元